【裁判字號】    97,上易,181
【裁判日期】    970520
【裁判案由】    贓物
【裁判全文】
臺灣高等法院臺南分院刑事判決         97年度上易字第181號
上  訴  人  臺灣臺南地方法院檢察署檢察官
被      告  甲○○
上列上訴人因被告贓物案件，不服臺灣臺南地方法院96年度易字
第1523號中華民國97年2月19日第一審判決（起訴案號：臺灣臺
南地方法院檢察署96年度偵字第11329號），提起上訴，本院判
決如下：
    主  文
上訴駁回。
    理  由
一、公訴意旨略以：被告甲○○係設於臺南縣永康市○○路1102
    之5號毓泰通訊行之負責人，因某姓名、年籍均不詳之泰國
    籍人，於民國96年5月23日前往上開通訊行拿取前所訂購之
    新手機價位高達新臺幣（下同）1萬4千元，但無法支付全額
    現金，甲○○明知該泰國籍人所持有三星牌、型號E908號、
    序號：000000000000000號行動電話（按係乙○○於96年5月
    16日14時許在臺南市○○區○○路35號保安市場遺失之物）
    係來路不明之贓物，竟基於故買贓物之犯意，以5千元收購
    供折抵前開不足款項。嗣泰國籍女子MOLINA MARICRIS CUTC
    HON（中文譯名：瑪莉可）因手機遺失而至前開通訊行向甲
    ○○以6千元購得前開手機，另向第三人ARETA SOLOMON YAC
    O（中文譯名：愛羅蒙）借用門號0000000000號SIM卡插入前
    該手機使用而經警調閱相關資料循線查獲，始查知上情。因
    認被告涉犯刑法第349條第2項之故買贓物罪嫌。
二、按被告以外之人於審判外之陳述，雖不符刑事訴訟法第159
    條之1至之4之規定，而經當事人於審判程序同意作為證據，
    法院審酌該言詞陳述或書面陳述作成時之情況，認為適當者
    ，亦得為證據。刑事訴訟法第159條之5第1項定有明文。查
    證人即被害人乙○○、證人愛羅蒙分別於警詢或偵查中之證
    述，雖均係被告以外之人於審判外之陳述，惟檢察官、被告
    及辯護人於原審及本院審判程序同意作為證據，且該等供述
    證據係由職司犯罪調查、偵查之警方及檢察官，依法定正當
    程序作成，查無顯不可信之情狀，本院審酌上情認屬適當，
    依上開規定，自得為證據。
三、另按犯罪事實，應依證據認定之，無證據不得認定犯罪事實
    ；又不能證明被告犯罪者，應諭知無罪之判決；刑事訴訟法
    第154條第2項、第301條第1項分別定有明文。次按認定不利
    於被告之證據須依積極證據，苟積極證據不足為不利於被告
    事實之認定，即應為有利被告之認定，更不必有何有利之證
    據；又被告否認犯罪所持之辯解，縱屬不能成立，仍非有積
    極證據足以證明其犯罪行為，不能遽為有罪之認定；且認定
    犯罪事實所憑之證據，雖不以直接證據為限，間接證據亦包
    括在內，然而無論直接或間接證據，其為訴訟上之證明，須
    於通常一般之人均不致有所懷疑，而得確信其為真實之程度
    者，始得據為有罪之認定。最高法院30年上字第816號、30
    年上字第1831號、76年台上字第4986號分別著有判例可資參
    照。
四、查公訴人認被告甲○○涉犯故買贓物罪嫌，係以：被告於96
    年5月23日自不詳姓名泰國人所收購三星牌、型號E908號之
    行動電話，係被害人乙○○於96年5月16日14時許，在台南
    市○區○○路35號遺失之贓物，而被告出售另一新機行動電
    話因購買者不能支付全額價款而以上開三星牌行動電話折抵
    部分價款時，未留存出賣人（購新機之人因不能支付全額價
    款而該三星牌、型號E908號行動電話折抵部分價款時，該人
    就以舊機抵價部分應為出賣人）之身分證明文件，亦未登記
    相關買賣資料，以資事後查核其來源，顯見其收購當時知悉
    為來路不明之贓物。嗣該行動電話經被告出售予菲律賓籍女
    子瑪莉可，瑪莉可再向菲律賓籍男子愛羅蒙借用門號000000
    0000號之SIM卡，置入該行動電話內使用等情為據，並提出
    被告警詢、偵查中之供述、證人愛羅蒙偵查中證述、證人乙
    ○○警詢證述及通聯調閱查詢單、扣押物品目錄表、贓物認
    領保管單與證人瑪莉可打字信件一紙等為證。訊據被告甲○
    ○堅決否認有何故買贓物犯行，辯稱：96年5月23日不詳姓
    名之泰國籍男子向伊購買全新Nokia行動電話一支，價額1萬
    4千元，該泰國籍男子除支付現金8千元外，另以上開行動電
    話抵價5千元，伊當時曾要求其提出居留證，並登記相關資
    料，因該泰國籍男子稱未帶證件，而當時由另一位伊認識之
    泰國籍男子陪同，乃約定翌日再持居留證前來登記，並補足
    1千元之差額，惟該泰國籍男子迄未再出現，伊所認識之泰
    國籍男子亦已回其國，無法再查證用三星牌、型號E908號行
    動電話抵價5千元之人之身分資料，但伊確不知收購之該行
    動電話為贓物等語。
五、經查：
（一）按刑法第349條關於贓物罪之規定，係針對行為人故意收
      受、搬運、寄藏、故買或牙保贓物，而在事後助成他人財
      產犯罪目的之惡性予以處罰，並非藉此課一般人民以協助
      追贓之責。從而故買贓物之罪責成立與否，實取決於能否
      積極證明行為人於收受該財產標的時，對於該標的物之不
      明來源具有認識，並出於犯罪之故意予以收受，致使原所
      有權人難以追及或回復，而非以被告是否「以低價故買」
      、「無法提出出賣者之真實姓名年籍以供查證案情」等為
      斷。苟未能證明被告自始有此犯意，縱然該標的物確為被
      告所持有或購入，均無從推斷被告於持有或購入標的物之
      初，主觀上即具有贓物之不法認識。
（二）查被告自承為址設臺南縣永康市○○路1102之5號毓泰通
      訊行負責人，96年5月26日17時30分在所經營之毓泰通訊
      行以6千元之價格出售三星牌、型號：E908、序號：00000
      0000000000之行動電話一支予證人即菲律賓女子瑪莉可，
      嗣瑪莉可向證人即菲律賓籍男子愛羅蒙借用門號00000000
      00號之SIM卡置入上開購自被告之行動電話機內使用，此
      有被告於警詢、偵查中供述、證人愛羅蒙警詢證述、通聯
      調閱查詢單暨經瑪莉可簽名之打字信件一份在卷可稽。經
      警方由上開0000000000號通聯調閱查詢單顯示之行動電話
      序號查明該行動電話，係被害人乙○○於96年5月16日14
      時許在台南市○區○○路35號保安市場所遺失之行動電話
      ，已據證人乙○○證述在卷，並有行動電話照片、扣押筆
      錄、贓物認領保管單等附卷為證，是扣案之三星牌行動電
      話確屬贓物無訛。
（三）次查，行動電話之買賣交易為通訊行業務項目之一，通訊
      業者買賣行動電話，通常會留存買受人或出賣人之身分證
      件，並登記相關資料，以供事後查核，固為經營通訊行之
      被告所不爭執。惟行動電話為現代生活不可或缺且極為普
      遍之電子產品，價格非鉅，行動電話之買賣交易，非如汽
      、機車或不動產等建立移轉登記之公示制度，亦毋需檢附
      來源證明，買受者通常僅就其外觀、型號新舊、功能、有
      無損壞等估價，出賣人亦不負售後服務責任，實難課買受
      人對出賣人之身分、產品來源等進行確實之徵信義務。而
      在有償取得之情形，固得以購入或售出之價格比較有無「
      賤買貴賣」之情節，以窺行為人是否有以顯不相當之價格
      購入，再以高價出售而推論其有無贓物之主觀認識。然行
      動電話既屬電子產品，隨著電子科技研發日新月益，同業
      競爭之結果，產品推陳出新，新型產品之推出，極易導致
      已流通於市場之產品價格急速下滑。本件被告在其經營之
      毓泰通訊行店內買賣行動電話，係屬其業務範圍，並不違
      反常情。系爭行動電話固係證人乙○○於96年5月16日遺
      失之贓物，參酌證人乙○○於原審審理中結證稱：「（妳
      的手機何時購買？）我忘記了，但沒有超過一年」、「我
      是買全新的，是1萬4千多元」等語（參見原審卷第28頁）
      。而查三星牌、型號E908之上巿日期為95年7月26日、建
      議售價為1萬3千5百元，而案發之時該型新機售價為10350
      元等情，有該手機型錄等資料在卷可參（見本院卷第23-2
      5頁），且購買新型手機通常會加購電池或充電器等物，
      則證人乙○○證稱其係以1萬4千多元購得，亦屬合理。被
      告辯稱舊手機之收購，要看係幾成新，依系爭行動電話當
      時之情狀，約值當時新機一半之價值，其以5千元予以折
      抵價款，應符合巿場行情等語。查系爭行動電話既經證人
      乙○○購入後使用相當期間始遺失，已非新品，而於案發
      之時該同型新機為10350元，則被告以新機購價之五成，
      即5千元予以折抵價款而購入，再於96年5月26日以6千元
      出售顧客即證人瑪莉可，其收購及出售之價格，經核尚與
      市場行情相當，即難認被告有賤買貴賣之情事。
（四）被告就辯稱自泰國籍男子以5千元之價格購入系爭行動電
      話，雖未舉證以實其說，亦未提出其所經營毓泰通訊行之
      買賣行動電話登記資料以憑查證。惟我國刑事訴訟制度業
      已修正為以當事人進行主義為主，職權進行主義為輔，檢
      察官立於原告之地位，對於被告之犯罪事實，本負有實質
      舉證之義務，且刑事被告原無自證無罪之義務，在法律上
      並享有保持緘默之權。再參諸上開事證，尚難僅以被告在
      所經營之通訊行以與市價相當之價格出售系爭行動電話，
      即認被告持有或購入系爭行動電話有故買贓物之主觀犯意
      。另行動電話均有序號，警方憑此序號與通聯門號即可查
      知使用該行動電話之人，此應為經營通訊行之被告所知悉
      之事項，苟被告知悉所購入之系爭行動電話係贓物，豈會
      公然在所經營之通訊行以相當於市價之價格販售，徒令警
      方得據以追查之理？是被告辯稱不知系爭行動電話為贓物
      一節，尚非不可採。
六、綜上所述，本件公訴人認被告涉犯故買贓物罪所舉證據，尚
    不足使本院獲致被告有明知或可得而知系爭行動電話為贓物
    ，仍予故買之確信心證，自難令被告負故買贓物罪責。此外
    ，復查無其他積極證據足資證明被告有何故買贓物犯行，應
    認被告犯罪尚屬不能證明，揆諸前揭說明，自應為被告無罪
    之諭知。原判決因之對被告為無罪判決之諭知，本院經核，
    原判決認事用法俱無不合，上訴人仍執前詞指摘原判決不當
    ，並不可採，應予駁回。
據上論斷，應依刑事訴訟法第368條，判決如主文。
本案經檢察官林炎昇到庭執行職務。
中    華    民    國    97    年    5     月    20    日
                  刑事第一庭    審判長法  官  黃崑宗
                                      法  官  夏金郎
                                      法  官  王明宏
以上正本證明與原本無異。
不得上訴。
                                      書記官  黃全忠
中    華    民    國    97    年    5     月    20    日


司法院資訊處製作；財團法人民間司法改革基金會備份。
